【裁判字號】    94,上,78
【裁判日期】    950509
【裁判案由】    遷讓房屋
【裁判全文】
臺灣高等法院臺南分院民事判決  94年度上字第78號
上  訴  人  丁 ○ ○
訴訟代理人  林 崑 地  律師
被      告  己 ○ ○
            丑 ○ ○
            玄○○○
            卯 ○ ○
            寅 ○ ○
            癸 ○ ○
            子 ○ ○
            丙 ○ ○
            乙    ○
            戊 ○ ○
                        11樓之11
            壬 ○ ○
            甲    ○
            辰 ○ ○
            地 ○ ○
            辛 ○ ○（8.12.生）住同上
            庚 ○ ○（1.13.生）住同上
兼上列二人共同
法定代理人  巳 ○ ○  住雲林縣北港鎮○○○街10號
被      告  天 ○ ○  住雲林縣北港鎮○○○路2號
            亥 ○ ○  住同上
            申 ○ ○  住同上
            未 ○ ○  住雲林縣東勢鄉○○村○○路73巷17號
            酉 ○ ○  住彰化縣二林鎮復豐里巷17號
            宇○○○  住雲林縣北港鎮○○○路2號
            戌 ○ ○  住同上
被 上 訴人  台灣糖業股份有限公司
                      設台南市○○路68號
法定代理人  午 ○ ○  住同上
訴訟代理人  葉 天 祐  律師
上列當事人間請求遷讓房屋事件，上訴人對於中華民國九十年三
月十九日臺灣雲林地方法院第一審判決（八十八年度訴字第三三
八號）提起上訴，被上訴人並為訴之追加，經本院於九十五年四
月二十五日言詞辯論終結後，判決如下：
      主      文
上訴駁回。
被告己○○、丑○○、玄○○○、卯○○、寅○○、癸○○、子
○○、丙○○、乙○、戊○○、壬○○、甲○、辰○○、地○○
、辛○○、庚○○、巳○○、天○○、亥○○、申○○、未○○
、酉○○、宇○○○、戌○○應與上訴人將坐落雲林縣北港鎮○
○段一四八地號土地上，如附圖標示「壇（增）」部分、面積七
三．四平方公尺之地上物（即門牌號碼雲林縣北港鎮○○○街十
號房屋之增建部分）拆除，將基地交還被上訴人。
第二審（含追加之訴）訴訟費用由被告己○○、丑○○、玄○○
○、卯○○、寅○○、癸○○、子○○、丙○○、乙○、戊○○
、壬○○、甲○、辰○○、地○○、辛○○、庚○○、巳○○、
天○○、亥○○、申○○、未○○、酉○○、宇○○○、戌○○
與上訴人連帶負擔。
原判決所命給付（即原判決主文第七項後段部分），於上訴人以
新台幣貳佰捌拾壹萬壹仟貳佰貳拾元為被上訴人供擔保後，得免
為假執行。
      事  實  及  理  由
一、按在第二審所為訴之變更、追加，若該訴訟標的對於數人必
    須合一確定時，追加其原非當事人之人為當事人者，縱未經
    他造同意，亦得為之，此觀諸民事訴訟法第四百四十六條第
    一項、第二百五十五條第一項第五款規定自明；又訴請共有
    人除去共有物，應以共有人全體為被告，當事人始為適格，
    其為訴訟標的之法律關係，於共有人全體有法律上之利害關
    係，對於共同訴訟人之全體即屬必須合一確定（最高法院八
    十六年度台上字第一四七四號判決意旨參照）；本件被上訴
    人於原審本於物上請求權，請求上訴人就坐落雲林縣北港鎮
    ○○段一四八地號土地上，如附圖標示「壇（增）」之增建
    部分、面積七三．四平方公尺地上物拆除，將基地交還被上
    訴人；嗣上訴人不服原判決提起上訴到院後，被上訴人另主
    張系爭建物係第三人何吟所建，何吟已於民國五十七年七月
    二十日死亡，應由全體繼承人共同繼承系爭增建物，而就共
    有物之處分，應得共有人全體之同意，為此追加其他繼承人
    己○○、丑○○、玄○○○、卯○○、寅○○、癸○○、子
    ○○、丙○○、乙  ○、戊○○、壬○○、甲  ○、辰○○
    、地○○、辛○○、庚○○、巳○○、天○○、亥○○、申
    ○○、未○○、酉○○、宇○○○、戌○○等二十四人為被
    告，揆諸首開說明，被上訴人所為上開訴之追加即無不合，
    應予准許，合先敘明。
二、被告己○○、丑○○、玄○○○、卯○○、寅○○、癸○○
    、子○○、丙○○、乙○、戊○○、壬○○、甲○、辰○○
    、地○○、辛○○、庚○○、巳○○、天○○、亥○○、申
    ○○、未○○、酉○○、宇○○○、戌○○（以下簡稱被告
    己○○等二十四人）經合法通知均無正當理由不到場，核無
    民事訴訟法第三百八十六條各款所列情形，准依被上訴人聲
    請，由其一造辯論而為判決。
三、被上訴人主張坐落雲林縣北港鎮○○段一四八地號土地為渠
    所有，訴外人何吟未經渠同意，擅自在上開土地上，渠所有
    門牌號碼雲林縣北港鎮○○○街十號房屋之主建物旁，增建
    如附圖標示「壇（增）」部分、面積七三．四平方公尺之地
    上物，作神壇使用；何吟已於五十七年七月二十日死亡，上
    訴人及被告己○○等二十四人均係何吟之繼承人，共同繼承
    系爭增建物，惟並無正當權源，無權占有被上訴人上開基地
    ，應同負拆屋還地之責，為此，本於民法第七百六十七條物
    上請求權規定，提起本訴；原審判命上訴人丁○○應予拆屋
    還地，並無不合，且系爭增建物係何吟所建，被告己○○等
    二十四人與上訴人共同繼承系爭增建物，對於增建物拆除之
    處分行為，自應共同為之等語，並聲明：(一)上訴駁回。(二)被
    告己○○等二十四人應與上訴人共同將附圖標示「壇（增）
    」部分、面積七三．四平方公尺之地上物拆除，將基地交還
    被上訴人。
四、被告己○○等二十四人未提出任何書狀作何陳述；上訴人則
    以：系爭增建物係「北港順安宮」寺廟之廟產，並非伊一人
    所有，且已由「北港順安宮」時效而取得地上權，亦非無權
    占有；原建物係民國十年由先民何吟、孫頂等數十位人士創
    設神壇所建，其後由雲林縣北港地區及其鄰近鄉鎮村民眾信
    徒組織成立「北港順安宮」，為一有一定之辦事處、獨立財
    產，與一定目的之非法人團體，被上訴人以伊及何吟之繼承
    人為共同被告，其被告之當事人不適格，原審判命伊應拆屋
    還地，即有未合等情詞，資為抗辯；並聲明：(一)原判決不利
    於上訴人部分廢棄。(二)上開廢棄部分，被上訴人在第一審之
    訴駁回。(三)第一、二審訴訟費用由被上訴人負擔。(四)如受不
    利判決，願供擔保請准宣告免為假執行。
五、被上訴人主張：系爭土地為渠所有，訴外人何吟未經渠同意
    ，在上開土地上，渠所有門牌號碼雲林縣北港鎮○○○街十
    號房屋之主建物旁，增建如附圖標示「壇（增）」部分、面
    積七三．四平方公尺之地上物，作神壇使用；何吟已死亡，
    上訴人及被告己○○等二十四人均係其繼承人，共同繼承系
    爭增建物，惟並無正當權源，無權占有渠所有系爭土地之事
    實，除有被上訴人於原審提出而為上訴人所不爭之系爭土地
    登記簿謄本（原審卷十四頁至十六頁），及上訴人於本審
    提出何吟繼承系統表、除戶戶籍謄本、繼承人戶籍謄本等件
    （本審卷四九頁至九八頁、本審卷三六頁、三七頁）為
    證外，並經原審法院會同雲林縣北港地政事務所人員勘測現
    場屬實，有勘驗筆錄，及雲林縣北港地政事務所於九十年一
    月九日，以九十北地四字第二八八號檢送之土地複丈成果圖
    在卷可按（原審卷一０一頁至一０二之一頁、原審卷二
    至三頁），即上訴人於原審亦自認系爭增建物係其生父何吟
    一人所建之事實（原審卷一六四頁、二五八頁），至於被
    告己○○等二十四人復未到場爭執，堪信被上訴人上開之主
    張為真實。
六、按當事人主張之事實，經他造於準備書狀內或言詞辯論時或
    在受命法官、受託法官前自認者，無庸舉證。自認之撤銷，
    除別有規定外，以自認人能證明與事實不符或經他造同意者
    ，始得為之，民事訴訟法第二百七十九條第一項、第三項分
    別定有明文；本件被上訴人主張系爭如附圖標示「壇（增）
    」之增建物，係訴外人何吟一人所建之事實，業據上訴人於
    原審八十九年六月十四日行準備程序時，到場自陳：「於日
    據時代該地為空地，我爸爸（按即何吟）即占有該地建廟」
    等語；嗣於同年十月十六日審理時再次陳稱：「壇是我父親
    蓋的」等語明確（原審卷一六四頁、二五八頁），核係對
    於被上訴人上開主張之事實為自認。嗣上訴人經原審為其不
    利判決後，提起上訴到院，另抗辯：系爭增建物係第三人何
    吟及孫頂等數十位人士於民國十年創設神壇所建，屬於「北
    港順安宮」寺廟之廟產云云，核係就其於原審自認「系爭增
    建物為何吟一人所建」之事實，為撤銷自認之抗辯，惟被上
    訴人不同意上訴人上開自認之撤銷，揆諸首開說明，自應由
    自認人即上訴人就其於原審之自認與事實不符乙節，負舉證
    之責。
七、上訴人所為撤銷原審自認之抗辯者，無非係以其提出內載：
    北港順安宮於民國十年由先民何吟、孫頂等數十位人士創設
    神壇等語之「北港順安宮之由來及概況」表一紙，及在本審
    提出北港順安宮謝函之空白用紙、帳戶名稱：北港順安宮管
    理委員會主任委員宙○○之華僑銀行活期存款存摺等件影本
    （本審四十頁、一六五頁至一八二頁）為其證據方法，惟
    查：
（一）依上開「北港順安宮之由來及概況」表內載沿革所示，系
      爭神壇之興建時期為民國十年，則迄至被上訴人提起本件
      訴訟時，已歷七、八十年，事隔多年，其沿革之真實性已
      難查考，且參諸常情，有關寺廟之沿革，多係後人參酌部
      分信徒之口耳相傳整理得出，諸如此類之沿革、概況等表
      冊記載，於訴訟上均應歸納為傳聞證據，若無具體明確之
      相關證據相佐，原無直接證明待證事實之證明力。
（二）又「北港順安宮」並無寺廟登記乙節，有雲林縣北港鎮公
      所九十四年九月十五日港鎮民字第０九四００一一八七二
      號函可參（本審卷一三五頁）；至順安宮係於七十五年
      六月五日加入雲林縣道教會為會員，負責人為丁○○；雲
      林縣道教會受理各宮廟入會申請資格，只需填寫入會申請
      書，經理監事審查通過即可。團體會員資格，需有設眾人
      參拜之宮廟神壇，其成員必須五人以上組成之團體等情，
      此有該會九十四年九月二十二日九四雲道字第三十號、九
      十四年十月十七日九四雲道字第三二號函在卷可參（本審
      卷一三一頁、一四四頁）。
（三）本院受命法官於九十四年九月九日現場履勘結果：系爭增
      建物係依附門牌號碼為北糖二街十號房屋主建物而增建，
      為一樓鐵厝，現作神壇使用；北糖二街十號房屋之其餘部
      分，另有原審同案被告巳○○、壬○○、甲○、辰○○等
      人居住在附圖標示「主50.1」之主建物內，且與系爭增建
      物並無阻隔，履勘時「主50.1」之主建物並無獨立之出入
      口，進出須經神壇之大門等情，有勘驗筆錄、現場略圖及
      勘驗現場照片，及上開卷附雲林縣北港地政事務所土地複
      丈成果圖附卷可佐（本審卷一一九頁至一二三頁一四八
      頁至一五三頁、原審卷三頁）。
（四）至於門牌號碼為北糖二街十號房屋之主建物，即附圖標示
      「主50.1」部分，係被上訴人分配予被上訴人之員工何錦
      和（即何吟之子）借用之宿舍，何錦和死亡後，由其繼承
      人即原審同案被告巳○○、壬○○、甲○、何石埤（原審
      判決後，已於九十二年二月十八日死亡）、辰○○等人使
      用，因無占有權源，並經原審判決巳○○等人應自系爭建
      物遷出，巳○○等人並未聲明不服而告確定。
（五）綜上各情，系爭增建物係依附被上訴人所有上開「北糖二
      街十號」房屋之主建物增建而來，即上訴人於本院受命法
      官履勘現場時亦自陳：神壇可說是私人，也可說是公家的
      廟」等語（本審卷一二０頁），是上訴人於本審再次自
      陳系爭神壇是私人所有，參以系爭增建物既係依附何吟之
      子何錦和借用之宿舍而增建，按諸常情，豈有任由不相干
      第三人在何錦和借用之宿舍旁增建可能？堪信上訴人於原
      審自認：系爭建物應係何錦和之父何吟一人所建者，與實
      情相符；又系爭增建物係依附何吟之子何錦和借用之宿舍
      而增建之一樓鐵厝，何錦和死亡後，其繼承人即原審同案
      被告巳○○、壬○○、甲○、何石埤、辰○○等人尚居住
      上開宿舍內，且與系爭增建物並無阻隔，及無獨立之出入
      口乙節，已如上述，顯見系爭神壇係由何吟後人就近照料
      者至明。雖上訴人另抗辯系爭增建物現為「北港順安宮」
      之廟產，然順安宮並無寺廟登記，雖曾向雲林縣道教會申
      請加入為會員，惟其加入之會員既不以法人或非法人為限
      ，自不得以此反證「順安宮」係非法人團體；至「順安宮
      」雖另備有「謝函」用紙供人索取，核係因應膜拜神壇之
      信徒捐獻香油錢時，出具供作申謝之用，此為台灣社會廟
      宇所常見；另「順安宮」雖以「北港順安宮管理委員會主
      任委員宙○○」名義，在銀行設立活期存款帳戶，亦係台
      灣民間習俗，由私人在住家私設神壇供奉神祗，除自行參
      修外，並歡迎四方信徒膜拜時，因應膜拜信徒捐獻之香油
      錢，得以專款專用，並昭公信，亦例必另設帳簿，以區隔
      私人及神壇之收支花費，此於台灣民間管理神壇習俗上所
      常見，要非特例；上訴人提出之上開資料，均難據此推認
      「順安宮」係一非法人團體，自不足為系爭增建物之所有
      權人；是上訴人於本審提出之證據均不足以證明其在原審
      之自認與事實不符，其抗辯撤銷在第一審之自認云云，委
      不足採。本件被上訴人主張系爭附圖標示「壇（增）」之
      增建物係被告己○○等二十四人及上訴人之被繼承人何吟
      於日據時期一人興建者，既經上訴人丁○○於原審自認，
      已堪信為真實，被上訴人據此主張系爭附圖標示「壇（增
      ）」之增建物係訴外人何吟一人所建，何吟死亡後，應由
      其全體繼承人共同繼承者為真實，應堪信採。
八、按所有人對於無權占有或侵奪其所有物者，得請求返還之；
    民法第七百六十七條前段定有明文；被告己○○等二十四人
    及上訴人無正當權源，繼承自訴外人何吟增建如附圖標示「
    壇（增）」部分、面積七三．四平方公尺之地上物，無權占
    有被上訴人所有系爭土地者，已如上述，則被上訴人本於所
    有權之作用，請求被告己○○等二十四人應與上訴人將坐落
    雲林縣北港鎮○○段一四八地號土地上，如附圖標示「壇（
    增）」部分、面積七三．四平方公尺之地上物（即門牌號碼
    雲林縣北港鎮○○○街十號房屋之增建部分）拆除，將基地
    交還被上訴人者，洵屬有據，應予准許；原審據以判決上訴
    人拆屋還地，並酌定履行期間為六個月，並依被上訴人之聲
    請，命供擔保後，准予假執行者，於法並無不合，上訴意旨
    指摘原判決不當，求予廢棄改判，為無理由，應駁回其上訴
    。至上訴人就其敗訴部分，於本院陳明願供擔保聲請宣告免
    為假執行，經核並無不合，爰酌定相當擔保金額准許之。另
    被上訴人於本院另追加被告己○○等二十四人應共同與上訴
    人拆屋還地之訴部分則無不合，應予准許。
九、本件事證已臻明確，兩造其餘攻擊防禦方法之陳述，與判決
    結果並無影響，爰不一一論述，併此敘明。
十、據上論結，本件上訴為無理由，被上訴人追加之訴為有理由
    ，依民事訴訟法第四百四十九條第一項、第七十八條、第八
    十五條第二項、第四百六十三條、第三百八十五條第一項前
    段、第三百九十二條，判決如主文。
中    華    民    國    95    年    5    月    9      日
                    民事第二庭
                                審判長法  官  丁  振  昌
                                      法  官  李  素  靖
                                      法  官  李  文  賢
上為正本係照原本作成。
如對本判決上訴，須於判決送達後二十日內向本院提出上訴狀；
未表明上訴理由者，應於上訴後二十日內向本院提出理由書。
中    華    民    國    95    年    5    月    9      日
                                      書記官  劉  清  洪
                                                   K


司法院資訊處製作；財團法人民間司法改革基金會備份。
